臺灣高等法院高雄分院民事判決
109年度重上更一字第38號
上  訴  人  吳阿蘭  

訴訟代理人  陳樹村律師
            張瑋珊律師
被上訴人    陳志杰  

            蔡幼    
上二人共同
訴訟代理人  林堯順律師
上列當事人間因遷讓房屋等事件，上訴人對於中華民國105年7月
11日臺灣高雄地方法院103年度訴字第2378號第一審判決提起上
訴，經最高法院第一次發回更審，上訴人並為訴之追加，本院於
110年12月29日辯論終結，判決如下：
    主  文
原判決廢棄。
被上訴人應將門牌號碼ＯＯ市○○區○○街○○○巷○○○號房屋遷讓交付上
訴人。
第一、二審訴訟費用由被上訴人負擔。
    事實及理由
壹、程序方面：按第二審訴之變更或追加，非經他造同意，不得
    為之，但請求之基礎事實同一，及減縮應受判決事項之聲明
    者，不在此限，民事訴訟法第446 條第1 項但書、第255 條
    第1 項第2款定有明文。上訴人於原審依兩造於民國100年11
    月28日簽立切結書（下稱系爭切結書）、不當得利、共同侵
    權行為、民法第348條、類推適用民法第767條等規定為請求
    ，嗣於本院追加依民法第946條準用第761條第2項為請求權
    基礎，核屬訴之追加。經核上訴人所為訴之追加，均係本於
    其所主張其已取得門牌號碼ＯＯ市○○區○○街000巷0○0號未保存
    登記建物（下稱系爭房屋）之事實上處分權之同一基礎事實
    ，依前開說明，上訴人所為訴之追加，應予准許。
貳、實體方面：
一、上訴人主張：被上訴人蔡幼原為系爭房屋之事實上處分權人
    ，其將系爭房屋貸與被上訴人陳志杰、原審被告梅子工場有
    限公司（下稱梅子工場）占有使用。陳志杰自97年起陸續向
    伊借款，蔡佑則將系爭房屋持分1/4之納稅義務人名義變更
    為伊，以擔保陳志杰對伊負欠之新台幣（下同）220萬元債
    務，嗣陳志杰再向伊借款，伊與蔡幼於98年11月10日訂立系
    爭房屋買賣所有權移轉契約書（下稱98年買賣契約書），由
    伊給付140萬8,950元及抵銷前開220萬元債權共計360萬8,95
    0元，向蔡幼買受系爭房屋持分3/4，且將納稅義務人變更為
    伊。嗣因陳志杰積欠伊多筆借款債務均未清償，伊乃與陳志
    杰、蔡幼於100年11月28日簽立系爭切結書，約定陳志杰、
    蔡幼如未於100年12月24日前清償本金1,900萬元，或先行支
    付利息50萬元以求緩期清償，即須無條件將其曾簽署過之全
    部契約書上之土地及建物均移轉讓與伊。詎陳志杰、蔡幼逾
    期未依約還款，伊已因系爭切結書條件成就而自100年12月2
    4日起取得系爭房屋之事實上處分權，爰依系爭切結書、不
    當得利、共同侵權行為、類推適用第767條、第946條準用第
    761條第2項等規定，請求被上訴人騰空返還系爭房屋。聲明
    求為判決：被上訴人應將系爭房屋騰空交付上訴人（按上訴
    人於原審主張其與蔡幼訂立系爭98年買賣契約書，已買受取
    得系爭房屋事實上處分權，訴請梅子工場騰空返還系爭房屋
    ，及陳志杰與梅子工場連帶給付無權占有系爭房屋所受利益
    或賠償上訴人所受損害部分，本院前審認定上訴人與蔡幼就
    系爭98年買賣契約書無買賣合意，上訴人未取得系爭系爭房
    屋事實上處分權，陳志杰、梅子工廠向蔡幼借用系爭房屋，
    並非無權占有，梅子工廠亦非系爭切結書之當事人，不負有
    交付系爭房屋予上訴人之義務，而判決駁回上訴人此部分之
    上訴，並經最高法院109年度台上字第1308號號判決駁回上
    訴人此部分第三審上訴確定在案，不再贅述）。
二、被上訴人則以：上訴人於100年12月24日並未要求被上訴人
    移轉系爭房屋及土地，且被上訴人於101年4月10日仍繼續還
    款510萬元，嗣上訴人亦將ＯＯ市路○區○○段000地號土地及同
    段OOO建號建物（下稱ＯＯＯ房地）、ＯＯ市○○區○○段0000地號土
    地（下稱OOOO土地）拍賣受償共600萬元，足見系爭切結書
    之訂立，係為使陳志杰能儘速清償借款及利息，兩造並無移
    轉系爭房屋之真意，故系爭切結書因通謀虛偽意思表示而無
    效。若認系爭切結書係出於兩造合意，而非通謀虛偽意思表
    示，陳志杰事後有與上訴人協商，經上訴人同意而出售ＯＯ市
    路○區○○段0000地號土地（下稱OOOO地號土地），伊等已於1
    01年4月10日以賣得價金清償上訴人510萬元，且伊等供作擔
    保之ＯＯ段房地亦經以金錢清償債務，均未將土地建物移轉予
    上訴人，可見兩造已另有出售土地清償借款之協議，該協議
    已取代系爭切結書之約定，亦即兩造已同意不再以不動產清
    償借款，而由伊等以金錢清償債務，故系爭切結書已失其效
    力，上訴人不得再以系爭切結書向伊等請求遷讓系爭房屋。
    此外，上訴人在伊等所提供之土地上均有設定抵押權，該等
    土地價值足以清償全部借款，而系爭房屋為伊等賴以為生之
    工廠，伊等實無可能將系爭房屋讓與上訴人作價抵銷債務等
    語，資為抗辯。
三、原審為上訴人全部敗訴之判決，上訴人不服，本院105年度
    上字第295號駁回其上訴，上訴人不服提起上訴，經最高法
    院發回更審（109年度台上字第1308號），上訴人並為訴之
    追加，上訴聲明：被上訴人應將系爭房屋騰空返還上訴人。
    被上訴人答辯聲明：上訴駁回。
四、兩造不爭執事項：
  ㈠陳志杰自97年起陸續向上訴人借款。蔡幼、訴外人陳天佑（
    陳志杰之父母）於97年1月25日書立契約書，約定將ＯＯ市
    Ｏ○區路○段000000地號土地及系爭房屋提供予上訴人作為
    陳志杰及梅子工場借款之擔保。
  ㈡系爭房屋自96年10月起課徵房屋稅，納稅義務人原為蔡幼，
    97年1月25日蔡幼將系爭房屋之房屋稅納稅義務人1/4持分名
    義變更為上訴人，98年11月12日蔡幼再將納稅義務人3/4持
    分名義變更為上訴人。
  ㈢被上訴人於100年11月28日書立系爭切結書載明向上訴借款 
    金額為1,900萬元，並約定如未於100年12月24日償還積欠上
    訴人之債務，且又未支付利息50萬元，即同意無條件將訂立
    契約書內記載之土地、建物移轉給上訴人。被上訴人嗣於10
    0年12月24日並未清償上訴人上開本息。
五、上訴人依系爭切結書請求被上訴人騰空交付系爭房屋，有無
    理由？
  ㈠查，蔡幼原為系爭房屋之納稅義務人，陳志杰自97年起陸續
    向上訴人借款。蔡幼、陳天佑於97年1月25日書立契約書，
    約定將ＯＯ市Ｏ○區路○段000000地號土地及系爭房屋提供予上
    訴人，作為陳志杰及梅子工場借款之擔保，蔡幼則將系爭房
    屋持分1/4之納稅義務人名義變更為上訴人；訴外人洪翠（
    陳志杰之祖母）、蔡幼、陳天佑、陳志杰於97年11月27日書
    立契約書，約定將OOOO地號土地、改制前ＯＯ縣Ｏ○鄉○○段0000
    ○0000地號土地（下稱OOOO、OOOO地號土地）提供予訴外人
    即上訴人之女高敏綺（OOOO地號土地）、高靜瑜（OOOO、OO
    OO地號土地）設定抵押，作為作為陳志杰及梅子工場借款之
    擔保；蔡幼於98年11月12日，再將納稅義務人3/4持分名義
    變更為上訴人；陳志杰、蔡幼於100年11月28日書立系爭切
    結書載明向上訴人借款金額為1,900萬元，並約定如未於100
    年12月24日償還積欠上訴人之債務，且又未支付利息50萬元
    ，即同意無條件將訂立契約書內記載之土地、建物移轉予上
    訴人等節，有契約書、系爭切結書等件附卷可稽（原審卷一
    第6頁、卷二第51頁；前審卷一第48、53頁、卷二第86頁）
    ，並為兩造所不爭（不爭執事項㈠、㈡、㈢），此部分事實堪
    予認定。
　㈡關於系爭切結書所載「契約書內全部土地建物」所指為何，
    兩造對已明載於97年1月25日、97年11月27日契約書之土地
    及建物為系爭房屋、OOOO、OOOO地號土地，及未簽立任何書
    面契約之ＯＯＯ房地、OOOO地號土地乙節未予爭執，而對已明
    載於97年11月27日契約書之OOOO地號土地則有爭執（本院卷
    一第264、265頁）。查，證人即為兩造繕寫系爭切結書之代
    書陳中海證稱：兩造就不動產設定抵押與非設定抵押之契約
    書都是由伊處理。伊經手幫忙處理之有設定抵押契約書及未
    提供擔保之契約書都算在內。所謂未提供擔保之契約書，因
    陳志杰父母名下之工廠（梅子工場）係未保存登記之建物（
    指系爭房屋），無法設定抵押，但是仍以移轉此工場之稅籍
    以擔保借款。契約書上所記載之標的，包含於系爭切結書所
    載之訂立契約書全部土地、建物範圍內等語（本院卷依第17
    1至173頁）。由上證述可知，系爭切結書所約定移轉土地及
    建物，應係指先前有簽立書面之契約書所載標的始屬之，即
    系爭房屋、OOOOＯOOOOＯOOOO地號土地等，而ＯＯＯ房地、OOOO
    地號土地，則因未簽立書面契約，且前揭97年1月25日、97
    年11月27日契約書亦未將之列為標的，自非系爭切結書所指
    土地及建物之範圍，如此方與系爭切結書之文義相契合。是
    兩造主張ＯＯＯ房地、OOOO地號土地為系爭切結書所指土地及
    建物範圍，暨上訴人主張OOOO地號土地不在系爭切結書所指
    土地範圍內云云，均與事證不符，自非可採。
  ㈢被上訴人辯稱；上訴人於100年12月24日並未要求伊移轉系爭
    房屋及土地，且伊於101年4月10日仍繼續還款510萬元，嗣
    上訴人亦將ＯＯＯ房地、OOOO土地拍賣受償共600萬元，可見系
    爭切結書之訂立，係為使陳志杰能儘速清償借款及利息，兩
    造並無移轉系爭房屋之真意，故系爭切結書因通謀虛偽意思
    表示而無效云云。
　⒈查，被上訴人並未依系爭切結書之約定期限即100年12月24日
    向上訴人清償本息（不爭執事項㈣），並於系爭切結書簽立
    後之101年3月20日出賣OOOO地號土地予他人，為兩造所不爭
    （本院卷二第79頁），而據證人即地政士黃玉屏於上訴人對
    被上訴人提起詐欺刑事告訴案件中證稱：伊於101年2月底開
    始為陳志杰與吳阿蘭協商債務，因陳志杰當時幾乎破產，無
    法償還吳阿蘭，所以陳志杰找伊協助仲介他的土地買賣來償
    還，並委請伊向吳阿蘭協商以賣土地方式來償還。伊為陳志
    杰賣出OOOO、OOOO及OOOO地號土地，事前均與吳阿蘭協商同
    意等語（台南地方檢察署101年度他字第2563號卷，下稱偵
    查卷，第36頁），上訴人則於該案件陳稱：黃玉屏拜託讓陳
    志杰拍賣OOOO地號土地，伊有同意，故有塗銷該筆土地之抵
    押權登記，他們變現OOOO地號土地後，有交付510萬元支票
    予伊，該支票已經兌現（偵查卷第84頁），被上訴人亦自承
    OOOO地號土地係經上訴人同意始出售等語（本院卷一第268
    、293頁）。由上可知，被上訴人未依系爭切結書如期清償
    本息，亦未移轉先前所簽訂契約書內之土地及建物予上訴人
    ，而係委請代書黃玉屏與上訴人協商出售土地以償還債務，
    經上訴人同意由被上訴人一方出售OOOO地號土地，上訴人因
    而受償510萬元。若謂被上訴人於簽訂系爭切結書時無欲受
    其拘束之意，其理應無視系爭切結書內屆期未清償債務即無
    條件移轉房地之約定，而自行決意出售OOOO地號土地即可，
    然以被上訴人嗣仍委請他人與上訴人協商同意出售該筆土地
    ，經上訴人同意後，被上訴人因而順利出售得款，並向上訴
    人清償部分債務等情以觀，可見被上訴人有鑑於兩造先前已
    簽訂系爭切結書，其依約負有移轉土地及建物產權之義務，
    嗣始請求上訴人同意更改為由其自行出售土地之方式受償，
    足認被上訴人顯有受先前簽訂系爭切結書拘束之意，否則其
    於自行出售OOOO地號土地前即無徵得上訴人同意之理。
　⒉又上訴人既為本件借款之債權人，並為被上訴人所提供擔保
    物之抵押權人，其是否依系爭切結書或其他方式求償，本有
    自由選擇之權，自不得僅因上訴人迄至提起本件訴訟前，始
    終未依系爭切結書要求被上訴人移轉契約書內全部土地及建
    物之方式求償，或同意由被上訴人出售OOOO地號土地後以價
    金對其清償，或自行聲請拍賣被上訴人所提供不在系爭切結
    書所指土地及建物範圍內之其他抵押物因而受償（⑴ＯＯ段房
    地，原法院101年度司執字第159953號強制執行事件，上訴
    人因受領陳天祐提出之344萬1,324元，該件停止拍賣並結案
    ，前審卷一第224至226頁。⑵OOOO地號土地，原法院101年度
    司執字第109291號強制執行事件，上訴人受償拍價價金約30
    0萬元，原審卷一第66至68頁、前審卷一第98至102頁、本院
    卷一第235至237頁），即遽認上訴人並無簽訂系爭切結書之
    真意。
　⒊再者，證人陳中海證稱：被上訴人遲延或無法清償時，系爭
    切結書是要讓上訴人確認債務總金額，包含有擔保及無擔保
    （指未保存登記建物無法設定抵押）之契約書，被上訴人若
    無法於1個月內清償1,900萬元，及未支付利息，被上訴人就
    要將上述有擔保及無擔保之契約書上之土地及建物移轉予上
    訴人。陳志杰與吳阿蘭在簽立系爭切結書時，合意以1,900
    萬元簽立結斷債務，所謂結斷的意思是指兩造之債務最高以
    1,900萬元結算，不會再多，不會再產生利息等語（本院卷
    一第170、171、172、176頁）。陳志杰亦稱：陳中海說伊要
    再給付50萬元之利息沒有錯，但伊真的付不出來，故伊找上
    訴人協商，讓伊賣土地（指OOOO地號土地），賣了510萬元
    等語（本院卷一第177頁），並參以證人黃玉屏上開證述，
    足見兩造就系爭切結書之約定內容已達成合意，嗣因被上訴
    人無法如期清償本息，始與上訴人協商由其自行出售土地以
    償還對上訴人之借款。
　⒋綜此，兩造均有簽訂系爭契約書之真意，並就約定內容已達
    成合意。被上訴人辯以系爭契約書為通謀虛偽意思表示而無
    效云云，自無足取。
  ㈢被上訴人又辯以：陳志杰事後有與上訴人協商，經上訴人同
    意出售OOOO地號土地，伊等已於101年4月10日清償上訴人51
    0萬元，且伊等提供擔保竹東段房地亦係以金錢清償債務，
    均未將土地建物移轉予上訴人，可見兩造已另有出售土地清
    償借款之協議，該協議已取代系爭切結書之約定，系爭切結
    書尚未生效或已失其效力云云。然系爭契約書所約定被上訴
    人屆期未清償時，依約應移轉之房地有多筆（兩造對系爭切
    結書之移轉標的包含系爭房屋、OOOO及OOOO地號土地，均不
    爭執；對OOOO地號土地是否為系爭契約書之移轉標的，則有
    爭執，本院卷一第264、265頁），而上訴人於系爭切結書簽
    訂後，同意由陳志杰自行出售並以得款向其清償部分債務者
    ，僅有OOOO地號土地，已如前述，被上訴人既未能證明系爭
    切結書所指契約書之其他土地及建物，上訴人亦同意由被上
    訴人自行出售以得款清償債務，自難認兩造間另有被上訴人
    所指上開協議存在，且合意以該協議取代系爭切結書。又兩
    造已達成系爭切結書之合意，且上訴人本得選擇以系爭切結
    書以外之方式取償，俱如前述，另系爭切結書並無上訴人未
    於期限內以約定方式取償，該切結書即不成立或不生效力之
    約定，自難以被上訴人事後以切結書內所指土地之一變賣所
    得金錢向上訴人清償債務，而謂系爭切結書尚未生效或已失
    其效力。是被上訴人上開所辯，亦非可取。
　㈣依系爭切結書所載：「一、甲方（借款人蔡幼、陳志杰，即
    被上訴人）向乙方（放款人吳阿蘭，即上訴人）借款新台幣
    壹仟玖佰萬元正。…三、甲方若於100年12月24日未能償還本
    金新台幣壹仟玖佰萬元正且又未支付利息新台幣伍拾萬元正
    甲方同意乙方無條件將原向乙方等訂立契約書內全部土地建
    物移轉給乙方絕無異議」等語。而被上訴人嗣於100年12月2
    4日並未清償上訴人上開本息，且迄今尚未完全清償，為被
    上訴人所不否認，又系爭房屋為系爭切結書所稱移轉土地及
    建物標的之一，亦如前述，是系爭切結書所約定被上訴人未
    如期清償本息之條件業已成就，上訴人自得依系爭切結書請
    求被上訴人移轉交付系爭房屋。至系爭切結書所載土地及建
    物之總價值，是否超過上訴人對被上訴人之債權額，乃兩造
    另行結算之問題，於本件之判斷要無影響。
　㈤上訴人依系爭切結書而為遷讓交付系爭房屋之請求，既屬可
    採，並已達其請求之目的，則其另主張依不當得利、共同侵
    權行為、類推適用民法第767條、第946條準用第761條第2項
    等規定所為同一請求，即無再予審究之必要，併此敘明。　
六、綜上所述，上訴人依系爭切結書之約定，請求被上訴人遷讓
    交付系爭房屋，為有理由，應予准許。原審為上訴人敗訴之
    判決，尚有未洽。上訴意旨指摘原判決不當，求予廢棄改判
    ，為有理由。爰由本院予以廢棄改判，如主文第2項所示。
七、據上論結：本件上訴為有理由，判決如主文。
中　　華　　民　　國　　111 　年　　1 　　月　　21　　日
                              民事第四庭
                                  審判長法官  甯  馨
                                  法      官  林雅莉
                                  法      官  何悅芳

以上正本證明與原本無異
如對本判決上訴，須於判決送達後20日內向本院提出上訴狀，其
未表明上訴理由者，應於上訴後20日內向本院提出上訴理由書（
均須按他造當事人之人數附繕本）。上訴時應提出委任律師或具
有律師資格之人之委任狀，並依附註條文規定辦理。
中　　華　　民　　國　　111 　年　　1 　　月　　21　　日
                                  書　記　官  戴育婷
附註：
民事訴訟法第466條之1 ：
對於第二審判決上訴，上訴人應委任律師為訴訟代理人，但上訴
人或其法定代理人具有律師資格者，不在此限。
上訴人之配偶、三親等內之血親、二親等內之姻親，或上訴人為
法人、中央或地方機關時，其所屬專任人員具有律師資格並經法
院認為適當者，亦得為第三審訴訟代理人。第1項但書及第2項情
形，應於提起上訴或委任時釋明之。